臺灣高等法院刑事判決
111年度上訴字第2655號
上  訴  人  
即  被  告  張惠珍


                    
　　　　　　　　　　
上列上訴人因洗錢防制法等案件，不服臺灣新竹地方法院110年
度金訴字第193號，中華民國111年4月22日第一審判決（起訴案
號：臺灣新竹地方檢察署110年度偵字第2797號），提起上訴，
本院判決如下：
    主  文
上訴駁回。
    事  實
一、張惠珍可預見將金融帳戶資料交付他人使用，可能因此幫助他
    人從事詐欺行為而用以處理詐騙之犯罪所得，致使被害人及警
    方一時追查無門，竟不違背其本意，基於幫助掩飾特定犯罪
    所得之去向及幫助他人詐欺取財之不確定故意，於民國109年1
    1月30日下午4時15分許，在新竹市○○路0段新竹客運總站內
    ，將其所有之花旗（台灣）商業銀行股份有限公司（下稱花
    旗銀行）帳號000-0000000000號帳戶、國泰世華商業銀行股
    份有限公司（下稱國泰世華銀行）帳號000-000000000000號
    帳戶之金融卡，交予真實姓名年籍不詳之詐欺集團成員收受，金
    融卡密碼則以通訊軟體LINE告知，而容任他人作為詐欺取財
    之犯罪工具。嗣該詐欺集團成員取得上開帳戶資料後，即共
    同意圖為自己不法之所有：
  ㈠於109年12月3日晚上8時55分許，以電話與鄧月娥聯絡，佯稱其
    網路購物數量有誤，須依指示取消等語，致鄧月娥陷於錯誤，
    於同日22時37分許，網路轉帳新臺幣（下同）6,123元至上開
    張惠珍所有之花旗銀行帳戶。
  ㈡於109年12月3日下午8時5分許，以電話與徐巧容聯絡，佯稱其
    網路購物數量有誤，須依指示取消等語，致徐巧容陷於錯誤，
    於同日20時59分許、21時2分許，網路轉帳9萬9,999元、9萬9
    ,999元至上開張惠珍所有之國泰世華銀行帳戶。嗣鄧月娥、
    徐巧容發覺受騙報警處理，始循線查悉上情。
二、案經鄧月娥、徐巧容訴由新北市政府警察局新店分局移請  
    臺灣新竹地方檢察署檢察官偵查起訴。 
    理    由
壹、證據能力　　
    按被告以外之人於審判外之言詞或書面陳述，除法律有規定
    者外，不得作為證據。惟按被告以外之人，於審判外之陳述
    ，雖不符刑事訴訟法第159 條之1 至第159 條之4 之規定，
    而經當事人於審判程序同意作為證據，法院審酌該言詞陳述
    或書面陳述作成時之情況，認為適當者亦得為證據。又當事
    人、代理人或辯護人於法院調查證據時，知有第159條第1項
    不得為證據之情形，而未於言詞辯論終結前聲明異議者，視
    為有前項之同意。刑事訴訟法第159 條之5 第1 項、第2項
    定有明文。本案所涉被告以外之人於審判外所為之陳述及所
    製作之文書，當事人均未於言詞辯論終結前聲明異議，爭執
    其證據能力，且本院審酌結果，認該證據資料製作時之情況
    ，尚無違法不當及證明力明顯過低之瑕疵，以之作為證據應
    屬適當，依上開規定，認該等供述證據均具證據能力。又卷
    內之文書證據，亦無刑事訴訟法第159條之4 之顯有不可信
    之情況與不得作為證據之情形，本院審酌上開證據資料製作
    時之情況，尚無違法不當及證明力明顯過低之瑕疵，亦認為
    以之作為證據應屬適當，是依刑事訴訟法第159 條至第159 
    條之5 規定，所引用之卷證所有證據，如下揭所示均有證據
    能力，合先敘明。
貳、認定犯罪事實所憑之證據及理由
　　訊據被告張惠珍固坦承於上揭時地，將其申設之花旗、國泰
    世華銀行帳戶之金融卡交付他人等情，惟矢口否認有何幫助
    詐欺取財及幫助洗錢犯行，辯稱：我是看到手機簡訊的台新
    銀行貸款訊息，因為我條件不好，銀行不能通過，「楊專員
    」要我提供提款卡，透過會計師將我的帳戶整理有金額交易
    ，比較漂亮，可以通過貸款，我才會交出帳戶，我也是受害
    者，沒有要幫助犯罪的意思，我之前受騙是國際案件，本案
    是貸款被騙云云。經查：
一、告訴人即被害人鄧月娥、徐巧容於上開時間，受身分不詳之
    詐欺集團成員以上開方式電話詐欺，因而陷於錯誤分別匯入
    前揭款項至被告申設使用之花旗、國泰世華銀行帳戶內，於
    同日即遭人提領一空，告訴人等始知被詐騙等情，業據告訴
    人鄧月娥、徐巧容於警詢時指訴明確（偵卷5至7頁），復為
    被告所不爭執（原審卷第66頁），並有告訴人鄧月娥之網路
    轉帳交易紀錄1張、內政部警政署反詐騙諮詢專線紀錄表、
    新北市政府警察局淡水分局竹圍派出所受理詐騙帳戶通報警
    示簡便格式表、金融機構聯防機制通報單各1份、告訴人徐
    巧容之內政部警政署反詐騙諮詢專線紀錄表、桃園市政府警
    察局平鎮分局宋屋派出所受理詐騙帳戶通報警示簡便格式表
    、金融機構聯防機制通報單各1份、國泰世華銀行110年11月
    16日國世存匯作業字第1100187509號函暨所附被告開戶資料
    及交易明細、花旗銀行111年1月18日政查字第83536號函暨
    被告開戶資料及交易明細各1份等附卷可稽（偵卷第10至19
    、20、24至25頁、原審卷第93至97頁），是此部分事實堪予
    認定。
二、被告雖辯稱寄交提款卡及密碼係為申辦貸款，然被告亦自承
    早期買房子曾有貸款經驗，有看到銀行的人，有提出帳號給
    銀行，但沒有交付帳戶，及有40幾年的工作經驗，這40幾年
    來只有提供帳號、未曾交付帳戶給僱主等語（原審卷第120
    至121頁），被告既有40餘年工作資歷、復有向銀行貸款之
    經驗，且台新銀行為大型銀行，各處皆有分行，為一般民眾
    熟知，被告可輕易前往任何分行查詢是否有「楊專員」可以
    此等寄交提款卡及密碼方式，即可貸予款項乙事，竟未查詢
    ，即將其所有帳戶提款卡、密碼交付對方，堪認被告對其帳
    戶若遭不法使用，並無防範之意。參以被告曾於本案之前，
    交付本案2個銀行提款卡予不詳詐騙集團成員之行為，為警
    查辦，雖最終經原審以107年度金訴字第71號為無罪判決、
    新竹及彰化地方檢察署分別為不起訴處分確定，此有該案判
    決書、不起訴處分書附卷可參，然被告自承因為如此其帳戶
    被警示一年半無法使用等語(原審卷第120頁)，是被告既已
    有前次寄交自己帳戶與年籍不詳之人，遭警方懷疑提供其帳
    戶為不法集團使用，騙取他人財物並洗錢之犯行，且經偵審
    過程，自當知悉其個人名義之提款卡及密碼等資料不得任意
    提供予不熟識之人使用，詎被告仍於本案未經查證，即再次
    依真實姓名年籍不詳、見都沒見過的詐騙集團成員指示，將
    本案帳戶之提款卡交付詐騙集團成員，供不相識之他人持有
    、使用，是認被告當可預見該不詳詐騙集團應係將其帳戶資
    料供作詐欺犯罪之用，致其所有之花旗、國泰世華帳戶淪為
    他人犯罪工具，並不違反被告本意。
三、刑法上的故意，分為確定故意（直接故意）與不確定故意（
    間接故意或未必故意），所謂不確定故意，係指行為人對於
    構成犯罪之事實，預見其發生而其發生並不違背其本意者，
    刑法第13條第2項定有明文。又按刑法第30條之幫助犯，係
    以行為人主觀上有幫助故意，客觀上有幫助行為，即對於犯
    罪與正犯有共同認識，而以幫助意思，對於正犯資以助力，
    但未參與實行犯罪之行為者而言。幫助犯之故意，除需有認
    識其行為足以幫助他人實現故意不法構成要件之「幫助故意
    」外，尚需具備幫助他人實現該特定不法構成要件之「幫助
    既遂故意」，惟行為人只要概略認識該特定犯罪之不法內涵
    即可，無庸過於瞭解正犯行為之細節或具體內容，此即學理
    上所謂幫助犯之「雙重故意」。又行為人係因申辦貸款業務
    而與對方聯繫接觸，但於提供帳戶資料予對方時，依行為人
    本身之智識能力、社會經驗、與對方互動之過程等情狀，如
    行為人對於其所提供之帳戶資料，已預見被用來作為詐欺取
    財、洗錢等非法用途之可能性甚高，惟仍心存僥倖認為可能
    不會發生，而將該金融帳戶資料提供他人使用，可認其對於
    自己利益之考量遠高於他人財產法益是否因此受害乙節，容
    任該等結果發生而不違背其本意，自仍應認具有幫助詐欺取
    財、幫助洗錢之不確定故意，而成立幫助詐欺取財、幫助洗
    錢罪。本案依前開說明，被告提供自己的銀行帳戶提款卡、
    密碼等資料，使詐欺集團向告訴人鄧月娥等詐騙財物後，得
    以使用被告名義的花旗、國泰世華銀行帳戶為匯款工具，致
    告訴人等匯款至被告上開銀行帳戶內，而遂行詐欺取財之犯
    行，且於詐欺集團成員自帳戶移轉該款項後即達掩飾、隱匿
    犯罪所得去向之目的，被告縱係因圖交付上開帳戶資料後可
    獲貸款，在無有效防範措施的情況下，被告仍提供該帳戶資
    料予他人使用，主觀上顯具有縱有人利用上開帳戶實施詐欺
    取財犯罪、洗錢之用，容任其發生之不確定故意甚明。被告
    雖提供事後報案資料、與詐騙集團LINE對話紀錄等件（原審
    卷51至59頁），惟此部分僅能證明被告非明知對方為詐騙集
    團，主動提供帳戶而為共同詐騙之犯行，而無法解免未經查
    證即將提款卡、密碼交付他人之責，而為本件有利之認定，
    併同敘明。
四、綜上所述，被告前揭所辯，要屬卸責之詞，不足採信。本件
    事證明確，被告犯行堪以認定，應依法論科。
參、論罪
一、核被告所為，係犯刑法第30條第1 項、第339 條第1 項之幫
    助詐欺取財罪，及刑法第30條第1 項、洗錢防制法第2條第2
    款、第14條第1 項之幫助一般洗錢罪。被告一次同時交付花
    旗、國泰世華2個銀行帳戶而使2位被害人受騙侵害數法益、
    及被告以一交付帳戶之行為同時觸犯幫助詐欺取財罪及幫助
    一般洗錢罪，均為想像競合犯，應依刑法第55條前段之規定
    ，從一重論以幫助一般洗錢罪。
二、被告以幫助之意思，參與構成要件以外之行為，為幫助犯，
    依刑法第30條第2 項規定按正犯之刑減輕其刑。
肆、駁回上訴之理由
一、原審調查審理後，因認被告犯行事證明確，適用洗錢防制法
    第2條第2款、第14條第1項，刑法第11條、第339 條第1 項
    、第30條第1 項、第41條第1項前段、第55條、第42條第3項
    等規定，並審酌被告已有過交付帳戶致淪為詐騙集團詐欺及
    洗錢的工具，本案竟又再度將上開銀行帳戶資料提供予不詳
    之人，致使從事詐欺犯罪之人藉此輕易於詐騙後取得財物，
    並製造金流斷點，導致檢警難以追查，增加被害人尋求救濟
    之困難，所為實不足取，並衡酌告訴人鄧月娥受有6123元、
    徐巧容受有199,998元等受損害之金額，被告犯後未能與告
    訴人達成和解之犯後態度，復考量被告自陳高職畢業之智識
    程度、目前從事之工作、家庭暨經濟狀況（原審卷第119頁
    ）等一切情狀，量處有期徒刑4月，併科罰金2萬元，罰金如
    易服勞役，以1千元折算壹日。另查無犯罪所得，故不予宣
    告沒收。經核原審認事用法均無違誤，量刑亦屬妥適，並無
    失之過重或違反罪責相當原則之不當。
二、被告上訴意旨以：被告是因經濟情況不佳，想透過貸款取得
    金錢，而透過手機看到台新銀行貸款訊息，受楊專員稱說要
    美化被告帳面，會將款項匯入被告帳戶再領出來，故被告才
    會寄送提款卡，而非基於幫助詐欺取財或洗錢之犯意，被告
    並無犯罪故意。伊目前經濟狀況不佳，無法負擔罰金，原審
    為有罪諭知，認事用法尚有違誤，請求撤銷原判決，改判無
    罪云云。經查被告上訴猶執前詞否認犯罪，無非係就業經原
    審逐一審酌論駁之相同證據，再事爭執，本院認並無理由，
    理由業如前貳、二、三所述，而本件原審係判處被告有期徒
    刑4月，不可易科罰金，然依刑法第41條第3項規定，可聲請
    易服勞動服務；罰金2萬元部分，可為易服勞役。而被告於
    本院訴訟程序中仍未坦承犯行，且未與告訴人等達成和解，
    有關科刑情狀事由亦無任何改變，是被告上訴並無理由，應
    予駁回。
伍、被告經合法傳喚，有本院送達證書一份在卷可憑（本院卷第
    59至61頁），被告雖於辯論終結後具狀稱：精神壓力大，當
    日去看中醫，無法到庭等語（見本院卷第89頁至第93頁），
    難認為正當理由不到庭，爰不待其陳述，逕為一造辯論判決
    。
據上論斷，應依刑事訴訟法第368條、第371條，判決如主文。　
本案經檢察官王遠志提起公訴，檢察官陳玉華到庭執行職務。
中　　華　　民　　國　　111 　年　　9 　　月　　28　　日
                  刑事第八庭    審判長法　官 陳世宗
                                      法　官 吳勇毅
                                      法　官 呂寧莉
以上正本證明與原本無異。
如不服本判決，應於收受送達後20日內向本院提出上訴書狀，其
未敘述上訴之理由者並得於提起上訴後20日內向本院補提理由書
（均須按他造當事人之人數附繕本）「切勿逕送上級法院」。
                                      書記官 賴資旻
中　　華　　民　　國　　111 　年　　9 　　月　　28　　日